最　高　行　政　法　院　判　決　　　　　　　　　九十一年度判字第一四六七號
　　原　　　告　甲○○
　　被　　　告　臺北縣稅捐稽徵處
　　代　表　人　王盛賢
右當事人間因地價稅事件，原告不服財政部中華民國八十九年四月十七日台財訴字第
○八九○○○四五一八號再訴願決定，提起行政訴訟。本院判決如左：
　　主  文
原告之訴駁回。
訴訟費用由原告負擔。
　　事  實
緣原告以其所有坐落台北縣新莊市○○段頭前小段九六之一、九六之三、九六之四、
九八之四、九八之五、九八之六、九八之七、九八之八、九八之九、九八之一○、九
八之一一地號等十一筆土地位於「變更新莊副都市中心主要計畫通盤檢討案」計畫範
圍內，依該案變更計畫書中敘明開發方式為區段徵收及市地重劃，且該土地於公告區
段徵收、市地重劃迄今即處於閒置狀態，並無任何收益，核符土地稅減免規則第十七
條前段免徵地價稅之要件為由，向被告所屬新莊分處申請退還民國八十一年至八十七
年已繳之地價稅新臺幣（下同）一、三四一、七五三元，案經該分處八十八年七月十
二日八八北縣稅莊（二）字第八三三四九號函復略以，經該分處八十八年四月八日八
八北縣稅莊（二）字第一一八四四號函詢台北縣政府地政局，查覆該地段並未辦理市
地重劃或區段徵收公告，所請退還八十一至八十七年地價稅，於法不合，歉難照辦。
另經地政機關及農業機關人員實地勘查，土地並未作農業使用，不符課徵田賦規定，
仍應繼續課徵地價稅等由，乃否准原告退稅之申請。原告不服，提起訴願、再訴願，
均遭決定駁回，遂提起本件行政訴訟，茲摘兩造訴辯意旨如次：
原告起訴意旨及補充理由略謂：一、原告所有系爭十一筆土地位於「變更新莊副都市
中心主要計劃通盤檢討案」計劃範圍內，新莊市公所並以八十八年北縣莊字第三五○
五號函向原告表示：「本案土地係位於變更新莊副都市中心主要計劃通盤檢討案計劃
範圍內，主要計劃台北縣政府已以81.10.19 北府工都字第三四六八五六號公告自81.
10.21 發布實施，其書圖已張貼本所工務局。」「該案主要計劃變更計劃書中明本
計劃區之開發方式：（一）除變更農業區為建築用地部分，應採區段徵收方式辦理外
，其餘以市地重劃方式開發．．．（二）本計劃區區徵收或市地重劃整體開
發完成前，不得發照建築。」依該案變更計劃書中明開發方式為區段徵收及市地重
劃，且在計劃區內之土地在未依區段徵收或市地重劃整編開發完成前，不得發照建築
，故原告對該住宅區之土地顯不能為原來建築使用而無收益，依據土地稅法第六條及
土地稅減免規則第十七條規定，地價稅應全免，故原告自得請求被告機關減免地價稅
，並退還所溢納之八十一年至八十七年之地價稅計壹佰參拾肆萬壹仟柒佰伍拾參元整
。二、被告不得以「北縣政府八十八年四月十九日八八北府地五字第一四一一三四號
函表示上述地段並未辦理市區徵收公告」或「即使位在計劃範圍，但既未
經正式辦理區段徵收及市地重劃公告，則仍不可減免地價稅」為由，拒絕原告之請求
，其理由如下：（一）依都市計劃法第十五條「市鎮計劃應先擬定主要計劃書，並視
其實際情形，就左列事項分別表明之：．．．九、實施進度及經費。．．．」及第十
七條第一項「第十五條第一項第九款所定實施進度，應就其計劃地區範圍預計之發展
趨勢及地方財力，訂定分區發展優先次序。第一期發展地區應於主要計劃公佈實施後
最多二年完成細部計劃，．．．其他地區應於第一期發展地區開始進行後，次第訂定
細部計劃建設之。」第十七條第二項「未公佈細部計劃地區，應限制其建築使用．．
．」第五十七條第一項「主要計劃經公佈實施後，當地直轄市縣（市）（局）政府．
．．應依第十七條規定就優先發展地區，擬具事業計劃實施，實施新市區建設。」第
五十七條第二項「前項事業計劃，應包括左列各項：一、劃定範圍之土地面積。．．
．」第五十八條第一項「縣（市）（局）政府為實施新市區建設，對於劃定範圍內之
土地及地上物得實施區段徵收或土地重劃。」等相關規定，可知縣市政府為實施新市
區建設，就相關土地須擬定主要計劃及細部計劃並公告實施後，始可就該土地進行市
地重劃。是以學者見解，有都市計劃之完成為實施市地重劃之先決條件；市地重劃計
劃應與重劃地區都市計劃密切配合而不脫節。可見在發展新市區建設過程中，都市計
劃與市地重劃具有同等之重要性，因配合都市計劃之主要計劃公告後細部計劃擬定前
，依都市計劃法第五十七條第二項規定限制原來使用而無收益，應與因市地重劃辦理
過程而限制原來使用而無收益，有相同減免稅捐之對待，始能保障人民在法律地位之
實質平等。（二）今原告所有之十一筆土地，係位於都市計劃「變更新莊副都市中心
主要計劃通盤檢討案」範圍內，該主要計劃台北縣政府已於民國八十一年十月十九日
公告自八十一年十月二十一日實施，目前該地區正辦理細部計劃法定程序中，而位於
該範圍內之土地，在未依區段徵收或市地重劃整體開發完成前，不能取得執照並建築
，此有台北縣新莊市公所八十八年二月八日八十八北縣莊工字第三五○五號函可證，
原告對於該住宅區之土地顯不能為原來之建築使用而無收益者。縱被告機關主張對因
主要計劃檢討案而限制土地建築，因尚未「公告」區段徵收及市地重劃，而不符土地
稅減免規則第十七條「．．重劃地區內土地，於辦理期間．．不能為原來使用而無收
益．．」之規定，但依上述（一）所陳，因配合都市計劃之主要計劃公告後細部計劃
擬定前，而限制原來使用而無收益，應與因市地重劃辦理過程限制原來使用而無法收
益者，有相同減免稅捐之對待，始符憲法第七條保障人民平等權及第十五條財產保障
之旨，而土地稅減免規則第十七條之規定，並未限縮「公告」後始得適用，被告之解
釋，顯已不符法律規定在先，本不足採；況即使認為被告對於土地稅減免規則第十七
條之解釋，尚無違誤。而依據土地稅法第六條、土地稅減免規則第十七條之規定立法
意旨及保障原告法律地位實質平等之原則，原告應得類推適用土地稅法第六條、土地
稅減免規則第十七條之規定，主張免繳納地價稅，而原告於八十八年三月九日依據上
開事實向台北縣稅捐稽徵處新莊分處請求減免地價稅，並退還溢納稅額壹佰參拾肆萬
壹仟柒佰伍拾參元整，被告以「該地段並未辦理市區徵收」為理由拒絕，退
還原告溢納之地價稅款，即屬與法不合。又原告所有系爭土地係屬住宅區，因依法律
限制不能為原來之使用而無收益，依法應予減免地價稅。綜上所述，請求撤銷原處分
、訴願及再訴願決定等語。
被告答辯意旨略謂：一、依土地稅減免規則第十七條規定：「區段徵收或重劃地區內
土地於辦理期間致無法耕作或不能為原來之使用而無收益者，其地價稅或田賦全免，
辦理完成後，自完成之日起其地價稅或田賦減半徵收二年。」原告主張依新莊市公所
八十八年北縣莊工字第三五○五號函「系爭土地位於變更新莊（副都市中心）主要計
畫通盤檢討案計劃範圍內，主要計畫臺北縣政府已以八十一年十月十九日北府工都字
第三四六八五六號公告自八十一年十月二十一日發布實施，其書圖已張貼本所工務課
」，惟被告所屬新莊分處以八十八年四月八日以八八北縣稅莊（二）字第一一八四四
號函詢臺北縣政府，其以八十八年四月十九日八八北府地五字第一四一一三四號函覆
該地段並未辦理市區徵收公告且依土地稅減免規則第二十二條規定，辦理
區段徵收或重劃之土地，主管地政機關將列冊送稽徵機關辦理稅捐減免手續，被告所
屬新莊分處迄未接獲本案系爭土地之稅捐減免通報，是原告之主張顯與土地稅減免規
則第十七條規定不符。二、原告聲稱系爭土地係屬住宅區，因位於「變更新莊副都市
中心主要計劃通盤檢討案」計劃範圍內，不能為原來建築使用而無收益請准予減免地
價稅，惟依土地稅法第二十二條第一項第三款規定「依法限制建築，仍作農業用地使
用者徵收田賦」土地稅法第二十二條第一項第四款規定「依法不能建築，仍作農業用
地使用者徵收田賦」惟被告所屬新莊分處於八十八年六月廿三日會同農業機關、地政
機關人員前往實地勘查系爭十一筆土地並未作農業使用顯與土地稅法第二十二條徵收
田賦之規定不合，是本案依法核課地價稅並無不當。綜上所陳，原告之訴顯無理由，
請求駁回原告之訴等語。
　　理  由
按「納稅義務人對於因適用法令錯誤或計算錯誤溢繳之稅款，得自繳納之日起五年內
提出具體證明，申請退還；逾期未申請者，不得再行申請。」為稅捐稽徵法第二十八
條所規定。次按「已規定地價之土地，除依第二十二條規定課徵田賦者外，應課徵地
價稅。」及「非都市土地依法編定之農業用地或未規定地價者，徵收田賦。但都市土
地合於左列規定者亦同：一、．．．三、依法限制建築，仍作農業用地使用者。四、
依法不能建築。仍作農業用地使用者。」分別為土地稅法第十四條及第二十二條第一
項第三款、第四款所明定。又「區段徵收或重劃地區內土地，於辦理期間致無法耕作
或不能為原來之使用而無收益者，其地價稅或田賦全免。」復為土地稅減免規則第十
七條前段所規定。查本件原告以其所有系爭十一筆土地位於「變更新莊副都市中心主
要計畫通盤檢討案」計畫範圍內，依該案變更計畫書中敘明開發方式為區段徵收及市
地重劃，且該土地於公告區段徵收、市地重劃迄今即處於閒置狀態，並無任何收益，
核符土地稅減免規則第十七條前段免徵地價稅之要件為由，向被告所屬新莊分處申請
退還八十一年至八十七年已繳之地價稅一、三四一、七五三元，案經該分處八十八年
七月十二日八八北縣稅莊（二）字第八三三四九號函復略以，經該分處八十八年四月
八日八八北縣稅莊（二）字第一一八四四號函詢台北縣政府地政局，查覆該地段並未
辦理市區徵收公告，所請退還八十一至八十七年地價稅，於法不合，歉難
照辦。另經地政機關及農業機關人員實地勘查，系爭土地並未作農業使用，不符課徵
田賦規定，仍應繼續課徵地價稅等由，乃否准原告退稅之申請。核與首開法令規定，
並無不合，一再訴願決定遞予維持，亦無違誤。原告雖起訴主張如事實欄所載等情，
然查原告所有系爭土地雖位於變更新莊副都市中心主要計畫通盤檢討案計劃範圍內，
惟被告所屬新莊分處以八十八年四月八日以八八北縣稅莊（二）字第一一八四四號函
詢臺北縣政府，其以八十八年四月十九日八八北府地五字第一四一一三四號函覆該地
段並未辦理市區徵收公告，此有該函在卷可稽；況依土地稅減免規則第二
十二條規定，辦理區段徵收或重劃之土地，主管地政機關將列冊送稽徵機關辦理稅捐
減免手續，被告所屬新莊分處迄未接獲本案系爭土地之稅捐減免通報，是原告之主張
顯與土地稅減免規則第十七條規定不符。至於原告主張系爭土地係屬住宅區，茲位於
「變更新莊副都市中心主要計劃通盤檢討案」計劃範圍內，不能為原來建築使用而無
收益請准予減免地價稅乙節，因依土地稅法第二十二條第一項第三款、第四款規定「
依法限制建築」或「依法不能建築」之土地，須仍作農業用地使用者，始得改徵收田
賦。惟被告所屬新莊分處於八十八年六月廿三日會同農業機關、地政機關人員前往系
爭土地實地勘查結果，系爭十一筆土地均未作農業使用，此亦有地價稅減免表勘查結
果資料與照片四張在卷可憑，要與土地稅法第二十二條徵收田賦之規定不合。從而，
本件被告依法核課地價稅，否准原告退稅之申請，並無不當。是原告所訴各節，均無
可採。綜上所述，原處分於法並無不合，一再訴願決定遞予維持，均無違誤，原告起
訴意旨，核無理由，應予駁回。另「最高行政法院之判決不經言詞辯論為之。但有左
列情形之一者，得依職權或依聲請行言詞辯論：一、法律關係複雜或法律見解紛歧，
有以言詞辯明之必要者。二、涉及專門知識或特殊經驗法則，有以言詞說明之必要者
。三、涉及公益或影響當事人權利義務重大，有行言詞辯論之必要者。言詞辯論應於
上訴聲明之範圍內為之。」新行政訴訟法第二百五十三條定有明文。茲本件事證已臻
明確，原告聲請行言詞辯論，核無前開法條所規定之必要者，爰不經言詞辯論而為判
決，併此明。
據上論結，本件原告之訴為無理由，爰依行政訴訟法施行法第二條、行政訴訟法第九
十八條第三項前段，判決如主文。
中　　華　　民　　國　　九十一　　　年　　　八　　　　月　　　十五　　　日
                    最 高 行 政 法 院  第 五 庭
                                審 判 長 法  官　　　徐　樹　海
                                         法  官      蔡  進  田
                                         法  官　　　鄭　淑　貞
                                         法  官　　　林　家　惠
                                         法  官　　　林　茂　權
右  正  本  證  明  與  原  本  無  異
　　　　　　　　　　　　　　　　　　　　 法院書記官　王　褔　瀛
中　　華　　民　　國　　九十一　　　年　　　八　　　　月　　　十五　　　日
